臺灣嘉義地方法院民事判決
110年度訴字第234號
原      告  王國忠律師即翁百慶即翁雅頌之遺產管理人

被      告  財政部國有財產署南區分署即常慧敏之遺產管理人

法定代理人  黃莉莉  
上列當事人間塗銷抵押權設定登記事件，本院於民國110年7月19
日言詞辯論終結，判決如下：
    主  文
一、被告應將如附表所示：坐落嘉義縣○○鄉○○段○○○地號、面積
    一三八一平方公尺、權利範圍二十四分之一；同段ＯＯＯ地號
    、面積五十平方公尺、權利範圍二十四分之一等兩筆土地，
    經嘉義縣朴子地政事務所八十二年朴地登1字第001974號收
    件、於民國八十二年二月二十六日登記，擔保債權額新臺幣
    二百萬元，存續期間自民國八十二年二月二十五日至八十二
    年五月二十四日，清償日期為民國八十二年五月二十四日，
    抵押權人為常慧敏之抵押權登記予以塗銷。
二、訴訟費用由被告財政部國有財產署南區分署於管理被繼承人
    常慧敏之遺產範圍內負擔。
    事 實 及 理 由
壹、程序事項：本件被告未於最後言詞辯論期日到場，核無民事
    訴訟法第386條各款所列情形，爰依原告之聲請，由其一造
    辯論而為判決。
貳、實體事項：
一、原告起訴主張略以：
（一）如附表所示坐落嘉義縣○○鄉○○段000地號、面積1381平方
      公尺、權利範圍24分之1土地，以及同段OOO地號、面積50
      平方公尺、權利範圍24分之1之土地（下合稱系爭土地）
      係被繼承人翁百慶即翁雅頌所有，被繼承人翁百慶即翁雅
      頌於民國102年8月22日死亡，其繼承人均已拋棄繼承，前
      經本院於108年4月23日以108年度司繼字第13號裁定選任
      原告為被繼承人翁百慶即翁雅頌之遺產管理人，於同年5
      月15日確定。
（二）被繼承人翁百慶即翁雅頌死亡後，遺產有系爭土地，系爭
      土地上有82年2月26日所為之抵押權登記（登記字號：朴
      地登1字第001974號，下稱系爭抵押權），抵押權人為常
      慧敏。常慧敏亦已死亡，財政部國有財產署南區分署為常
      慧敏之遺產管理人。常慧敏之債權人阿薩投資顧問有限公
      司曾二度聲請拍賣抵押物，惟經二度聲明異議後，阿薩投
      資顧問有限公司均撤回執行之聲請，迄今系爭土地仍遺存
      系爭抵押權登記。
（三）系爭抵押權登記擔保債權之清償日期為82年5月24日，其
      請求權在97年5月24日已滿15年，然迄未行使，依民法第1
      25條已逾15年請求權時效而消滅，又系爭抵押權亦因在請
      求權消滅時效完成後，依民法第880條規定5年間未行使而
      消滅。　　　
（四）因陳報債權期限將屆，原告本於職責將進行遺產變價程序
      ，惟系爭抵押權仍未塗銷，有礙變價程序之進行，自有將
      抵押權塗銷之必要。雖經函請被告塗銷系爭抵押權，惟未
      獲認同，遂提起本件訴訟。
（五）聲明：
　 1、被告應將附表所示不動產二筆於民國82年2月26日所為之
      抵押權登記（登記字號：朴地登1字第001974號）塗銷。
　 2、訴訟費用由被告負擔。
二、被告未於最後言詞辯論期日到庭，惟前以書狀抗辯略以：
（一）被繼承人常慧敏於97年8月3日死亡，繼承人均拋棄繼承權
      ，被告經臺灣高雄少年及家事法院（下稱高雄少家法院）
      107年度司繼字第2972號民事裁定選任為其遺產管理人，
      並於107年11月30日確定。高雄少家法院108年度司家催字
      第3號民事裁定准對被繼承人常慧敏之債權人及受遺贈人
      為公示催告，並經高雄少家法院於108年1月22日揭示，期
      限至109年3月22日止屆滿。
（二）被告為遺產管理人，僅就代管後所查得財產為管理，無從
      知悉被繼承人常慧敏生前債權債務關係。雖未能提出被繼
      人常慧敏為系爭土地之抵押權人的抵押權設定及債權證明
      、時效未消滅之相關資料，惟依一般常理，系爭土地原所
      有權人翁百慶即翁雅頌既將系爭土地設定抵押權予被繼承
      人常慧敏，且抵押權設定迄未辦理塗銷，顯見其對被繼承
      人常慧敏負有債務，且尚未清償，否則，焉有提供土地設
      定抵押權且未辦理塗銷之理。
（三）本件原告雖主張系爭抵押權擔保之債權之清償日期為82年
      5月24日，其請求權至97年5月24日已逾15年請求權時效而
      消滅，惟依民法第759條之1第1項規定，被繼承人常慧敏
      於系爭土地之抵押權登記既未塗銷，其抵押債權即仍存在
      。
（四）依民法第1150條規定，關於遺產管理之費用，由遺產中支
      付之。被告為被繼承人常慧敏之遺產管理人，係以遺產管
      理人之地位進行本件訴訟，是本件被告倘受不利判決，僅
      能由被繼承人常慧敏遺產範圍內負擔相關訴訟費用。　
（五）聲明：
   1、原告之訴駁回。
　 2、訴訟費用由原告負擔。
三、兩造爭執及不爭執事項：
（一）兩造不爭執事項：
　 1、坐落嘉義縣○○鄉○○段000地號、面積1381平方公尺、權利
      範圍24分之1土地，以及同段OOO地號、面積50平方公尺、
      權利範圍24分之1之土地（下合稱系爭土地）係被繼承人
      翁百慶即翁雅頌所有。
　 2、系爭土地上有嘉義縣朴子地政事務所82年朴地登1字第001
      974號收件、於82年2月26日登記，擔保債權額200萬元，
      存續期間自82年2月25日至82年5月24日，清償日期為82年
      5月24日，抵押權人為常慧敏之抵押權（下稱系爭抵押權
      ）
   3、翁百慶即翁雅頌於102年8月22日死亡，其繼承人均已拋棄
      繼承，前經本院於108年4月23日以108年度司繼字第13號
      裁定選任原告為被繼承人翁百慶即翁雅頌之遺產管理人，
      於同年5月15日確定　
 　4、常慧敏已於97年8月3日死亡，其繼承人均已拋棄繼承，經
      法院指定財政部國有財產署南區分署為常慧敏之遺產管理
      人，並於107年11月30日確定。　
　 5、上開事實為兩造所不爭執，並有本院108年度司繼字第13
      號民事裁定及確定證明書、系爭土地第二類謄本、王國忠
      律師函、高雄少家法院107年司繼字第2972號民事裁定、
      高雄少家法院108年度司家催字第3號民事裁定、法院公告
      等影本，及系爭土地第一類謄本在卷可參，自可信屬真實
      。　　　　　　
（二）原告請求被告塗銷系爭抵押權之登記，有無理由？　　　
四、本院之判斷：
（一）按請求權，因15年間不行使而消滅。消滅時效，自請求權
      可行使時起算。以抵押權擔保之債權，其請求權已因時效
      而消滅，如抵押權人於消滅時效完成後，5 年間不實行其
      抵押權者，其抵押權消滅。民法第125 條本文、第128 條
      前段、第880 條分別定有明文。抵押權因其所擔保債權之
      請求權之消滅時效完成及上開除斥期間之經過即歸於消滅
      ，縱債務人就業經時效完成之請求權未為拒絕給付之抗辯
      ，對於已因除斥期間之經過而消滅之抵押權不生影響（最
      高法院89年台上字第1476號判決意旨參照）。又所有人對
      於妨害其所有權者，得請求除去之，民法第767 條第1項
      中段亦有明定。
（二）原告主張系爭抵押權所擔保之債權清償日期為82年5月24
      日，則常慧敏對對原告之借款請求權在82年5月25日即可
      行使，因此，常慧敏對翁百慶即翁雅頌借款請求權之消滅
      時效期間自82年5月25日開始起算，至97年5月24日罹於時
      效。而系爭抵押權於借款請求權消滅時效完成後5年內（
      即102年5月25之前）未行使，依上開說明，因除斥期間之
      經過而消滅。原告為系爭土地所有權人之遺產管理人，而
      系爭抵押權已因罹於時滅而消滅，其抵押權登記之繼續存
      在，自係對被繼承人翁百慶即翁雅頌之所有權造成妨害，
      原告得以遺產管理人地位，本於所有權排除侵害之作用，
      請求常慧敏之遺產管理人即被告塗銷系爭抵押權登記。　
      　
五、綜上所述，系爭抵押權因其所擔保之債權消滅時效完成後5
    年內（即102年5月25日之前），未實行抵押權而消滅，原告
    為被繼承人翁百慶即翁雅頌之遺產管理人，被告為被繼承人
    常慧敏之遺產管理人，原告本於物上請求權，請求被告將系
    爭抵押權登記予以塗銷，為有理由，應予准許。　　
六、本件事證已臻明確，兩造其餘攻擊、防禦方法及未經援用之
    證據，經審酌後認與判決之結果不生影響，爰不予一一論述
    ，併此敘明。
七、據上論結，本件原告之訴為有理由，依民事訴訟法第78條及
    第385條，判決如主文。
中　　華　　民　　國　　110 　年　　7 　　月　　30　　日
                  民事第一庭法　官　邱美英  
以上正本係照原本作成。
如對本判決上訴須於判決送達後20日內向本院提出上訴狀。
如委任律師提起上訴者，應一併繳納上訴審裁判費。
中　　華　　民　　國　　110 　年　　7 　　月　　30　　日
                            書記官  黃怡禎
附表
        財產所有人：被繼承人翁百慶即翁雅頌         編 號      土     地    坐     落     面積  權利範圍  縣市 鄉鎮 段 小段 地號 平方公尺    1 嘉義縣 ○○ 鄉 ○○  000 1381 24分 之1   2 嘉義 縣 ○○ 鄉 ○○  000 50 24分 之1